【裁判字號】    92,訴,112
【裁判日期】    920723
【裁判案由】    異議之訴
【裁判全文】
臺灣嘉義地方法院民事判決  九十二年度訴字第一一二號
    原      告  丙○○
    訴訟代理人  黃曜春律師
    被      告  甲○○○○○○.
    參  加  人  乙○○
右當事人間第三人異議之訴事件，本院判決如左：
    主    文
本院九十一年度執字第一二二五二號清償債務強制執行事件就附表一編號一至四及附
表二編號八至十五所示動產所為查封之強制執行程序，應予撤銷。
原告其餘之訴駁回。
訴訟費用由被告負擔二分之一，餘由原告負擔；參加費用，由參加人負擔二分之一；
餘由原告負擔。
    事    實
甲、原告方面：
  一、聲明：鈞院九十一年度執字第一二二五二號被告與嘉義縣嘉南高級中學即嘉義
      縣私立嘉南家事商業職業學校間強制執行事件，就原告所有如附表一所示之物
      品所為查封之強制執行程序應予撤銷。
  二、陳述：
  （一）按如附表一所示之動產，係原告所有，此有鈞院九十年八月一日認證書及其
        合作經營契約書【第五條：本班有關之教學、教練等相關器材、場地、車輛
        等設備，均為乙方（即丙○○）出資，歸乙方所有，未經乙方同意前，不得
        為任何異動或處理‧‧‧】。詎被告未予查證，即誤以為係訴外人（即鈞院
        九十一年度執字第一二二五二號強制執行事件之債務人）嘉義縣嘉南高級中
        學即嘉義縣私立嘉南家事商業職業學校（下簡稱嘉南中學）所有，而聲請鈞
        院查封，顯有錯誤，為此，原告爰依強制執行法第十五條規定提起本訴訟。
  （二）第三人為輔助一造起見而參加訴訟，須就兩造之訴訟有法律上之利害關係始
        得為之，若僅有事實上之利害關係，則不得為參加。本件參加人乙○○於民
        國（下同）九十二年三月二十四日具狀聲請參加訴訟，其參加之理由，僅為
        爾後強制執行拍賣時範圍大小之事實上問題，與本件執行異議之訴並無任何
        法律上利害關係，是顯然不符訴訟參加之要件，請駁回參加。
  （三）嘉南中學附設汽車駕駛人訓練班（以下簡稱嘉南駕訓班）屬私立學校法第六
        十五條條文中所稱之附屬機構，業經目的事業主管機關核准後，並核發立案
        證書。嘉南駕訓班之負責人為黃紹欽（九十年六月一日由黃曙改名），並
        非嘉南中學董事長黃楊甦銘，而該法第六十五條規定附屬機構財務應與學校
        之財務嚴格劃分，附屬機構業務與財務仍應受學校監督，由此可證嘉南駕訓
        班之財產與嘉南中學之校產非屬同一，且因負責人、財務均不同，故該條文
        第二項始規定仍受私立學校監督，以防附屬機構爾後之發展有與設立目的相
        違背之情事發生；換言之，私立學校與駕訓班二者業務、財務互為不同之主
        體。且按民營汽車駕駛人訓練機構管理辦法第四條規定，應設班計劃書，載
        明負責人、班主任之相關資料，經交通部核准後，始可籌設。本案嘉南駕訓
        班即經交通部依相關法令核准籌設，負責人即為駕訓班財產之主體，與原告
        訂立私法上之合作經營契約，洵屬合法有據。訴外人黃紹欽自八十一年七月
        間起，即為嘉南駕訓班之負責人，渠代表嘉南駕訓班於九十年七月二十八日
        與原告訂立合作經營契約書，並續聘任原告擔任嘉南駕訓班之班主任，原告
        亦自八十七年三月十九日即奉台灣省公路局核示擔任嘉南駕訓班班主任，是
        被告辯稱訴外人黃紹欽無權代理簽署契約顯無理由。又嘉南駕訓班之財務與
        嘉南高中應嚴格劃分，故而嘉南駕訓班之財產非屬私立學校之財產至明，被
        告猶執私立學校法第三十五、三十六、三十七條對私立學校之規定及民法第
        三十一條法人對抗規定，謂不得對抗第三人云云，顯然失當。又私立學校附
        屬機構財務，原則上獨立於私立學校財務，除非停辦，財產始歸屬於學校，
        否則，在核准籌設後，非不得以合作經營方式，共同經營附屬機構。
  （四）原告就附表一所示動產取得所有權之證據如下：１、附表二編號一至七所示
        三台ＭＡＲＣＨ、四台速利汽車，於八十七年三月初，由嘉南中學以新台幣
        （下同）八十萬元出售予原告，該價金由雙方合作經營教練場原告開發費用
        中抵付；亦即原告曾於八十七年二月間即函文呈請准予擔任駕訓班班主任乙
        職，當時駕訓班之場地荒蕪，原告與嘉南駕訓班負責人黃紹欽談妥合作經營
        ，由原告僱工出資協助整理場地、安全島、天橋、教室等，花費甚鉅，而訴
        外人黃紹欽因無力支付金錢予原告，故協議將七輛汽車作價八十萬元產權歸
        原告，以開發費用抵付，故於其後九十年七月二十八日認證之合作經營契約
        書第五條明列有關車輛為原告所有。２、附表二編號八至十五所示八輛裕隆
        汽車，為原告之父黃海圖所有，原登記於黃海圖所經營之豐田駕訓班名下，
        該駕訓班結束經營後於八十七年三月再由原告之父親黃海圖將該等車輛交付
        原告，與嘉南駕訓班合作經營。至於為何後二款車登記於嘉南駕訓班名下，
        乃為符合民營汽車駕駛人訓練班機構管理辦法第十七條之規定，又車輛登記
        於嘉南駕訓班名下，原告既已舉證證明所有權屬原告所有，則車籍之登記，
        僅係監視機關對稅籍車輛管理行政上之用，與所有權應屬無關。３、附表一
        編號一、二、三、四之電視機、電腦、訓練監視器、影印機係原告父親以豐
        田駕訓班名義購入，於八十七年三月交付原告，與嘉南駕訓班共同經營。
  （五）系爭合作經營契約書，為合法有效之契約：１、依公證法第一百零七條準用
        第七十條規定：公證人不得就違反法令之事項及無效之法律行為做成認證書
        ；系爭合作經營契約，既經鈞院公證處認證，就實質及形式而言，當無上開
        違反法令及無效之問題。２、訴外人高鶴年、黃海圖，並未自嘉南中學領取
        薪津，焉有違反私立學校法第三十四條？至於嘉南駕訓班給付訴外人高鶴年
        及黃海圖教練費用之問題，乃高鶴年平日依法對嘉南駕訓班負有監督之責（
        私立學校法第六十五條第二項），黃海圖則經常對駕訓班貢獻其經驗，並兼
        任教練之故，而給予之經常性費用，並非屬「盈餘」提撥，亦無「特殊利益
        」可言，自無同法六十五條之適用問題，故未違反民法第七十一條之規定，
        退而言之，縱令該部分有違反情形，依同法第一百十一條規定亦僅該部分效
        力問題，其餘之合作經營契約書仍非無效。３、被告辯稱系爭合作經營契約
        書有違反民營汽車駕駛人訓練機構管理辦法第三十五條第十一款及同辦法第
        三十九條第二項應屬無效云云，似有誤解；此觀之同辦法第三十六條第一項
        第三款及三十九條第三項，對於違反前開規定者，「停止招生一期」及「停
        止執業一年」，乃屬民法第七十一條之例外規定至明。
  三、證據：提出認證書及合作經營契約書影本各一份、嘉南駕訓班教練車清冊一份
      份、汽車駕駛人訓練班立案證書影本一份、台灣省汽車駕駛人訓練班立案證書
      影本二份、台灣省公路局嘉義區監理所函影本二份、車輛移轉契約書影本一份
      、汽車新領牌照登記書影本八份、支出傳票影本二份、統一發票影本四份等為
      證。
乙、被告方面：
  一、聲明：原告之訴駁回。
  二、陳述：
  （一）原告所提出之認證書，僅有公證法所規定私文書認證之效力，此觀諸其認證
        書之認證之事由及依據法條欄記載：「後附之合作經營契約書由請求人承認
        文件上之簽名或蓋章，經公證人核對所提出證明其身分及資格之證件，均屬
        相符，並詢明瞭解所簽署文件之內容，爰依公證法第貳條第壹項之規定予以
        認證。」，亦即該認證書只在證明原告丙○○及訴外人黃紹欽確曾簽立請求
        認證之「合作經營契約書」，且雙方瞭解所簽文件內容而已，並不能證明該
        契約書上內容為真實，更無確定私權事實之效力。
  （二）嘉南高中係依私立學校法設立之財團法人學校，依該法第十條規定：「私立
        學校之籌設，應由創辦人按照各級、各類私立學校之設立標準，提出籌設學
        校計畫，連同捐助章程，報請主管教育行政機關審核許可」，同法第六十條
        規定：「私立學校校產及基金之管理使用，受主管教育行政機關之監督。」
        ，又同法第六十五條規定：「私立學校為增進教學效果，並充實學校基金，
        得辦理與教學、實習、實驗、研究、推廣相關之附屬機構。但應先訂定章則
        報經主管教育行政機關及目的事業主管機關核准後，始得辦理。其財務應與
        學校之財務嚴格劃分，其盈餘應用於改善師資、充實設備及撥充學校基金，
        不得以任何方式對特定之人給予特殊利益；停辦時所賸餘之財產，應歸屬於
        學校。依前項規定辦理之附屬機構不得影響學校正常運作；其業務與財務仍
        應受學校之監督。」，私立學校法施行細則第四十六條亦規定：「私立學校
        依本法第六十五條規定申請設立之附屬機構，須先經主管教育行政機關核准
        後，再向目的事業主管機關辦理必要之手續。前項機構之會計、財務處理，
        私立學校應依其會計制度、內部控制及稽核作業規章辦理。」，再依教育部
        公布之私立學校分校分部設立標準程序及管理辦法第十條規定以觀，私立學
        校之分校或分部尚不能有獨立人格，則附屬機構不能辦理法人登記之理甚明
        ，亦即分校或分部不能辦理法人登記而與本校從屬同一法人，附屬機構焉能
        獨立於學校為權利義務主體；而嘉南駕訓班於八十年二月十五日民營汽車駕
        駛人訓練機構管理辦法公布施行前已設立，該辦法第五十一條第一項規定：
        「本辦法發布施行前已立案之公、私立學校附設之駕訓班，有關設備標準、
        組織、師資及招訓學員、收費、督導考核、獎懲及派考等事項，均依照本辦
        法規定辦理」，嘉南高中駕訓班依法並未辦理公司或商業登記，自非獨立之
        法人，因此其財產應歸屬於學校。據此，依上揭相關規定可知：１、嘉南中
        學校產之使用管理，受主管教育行政機關即教育部之監督。２、嘉南駕練班
        係依據私立學校法第六十五條而設立，其設立須經主管教育行政機關及目的
        事業主管機關之核准。３、嘉南駕訓班財產之管理及運用，亦受上開法令之
        拘束，其財務會計雖然與學校劃分，但並非獨立法人，其財產仍為嘉南中學
        所有，因此附表所示系爭扣押物雖由嘉南駕訓班使用，惟仍屬嘉南中學之財
        產，應屬無疑。
  （三）系爭合作經營契約應屬無效，其理由如下：１、嘉南駕訓班既依私立學校法
        第六十五條所設，其設立應先訂定章則報請主管教育行政機關及目的事業主
        管機關核准後始得辦理，故原告應舉證嘉南駕訓班有容許與他人合作經營之
        章則及主管機關同意與原告合作經營之核准證明，始有該合作經營契約書合
        法成立之可能；況私立學校法第三十四條規定，董事長、董事及顧問均為無
        給職；同法第六十五條亦規定，附屬機構之盈餘不得以任何方式對特定之人
        給予特殊利益，所謂特殊利益應包含給予金錢，而盈餘尚不能給予特定人特
        定利益，遑論營業費用，但系爭合作經營契約書第三條第一項第二款，約定
        該駕訓班應於每月營業額給予學校代表人高鶴年（黃紹欽之妻）及黃海圖（
        原告之父親）各新台幣五萬元，高鶴年實為嘉南中學校長，自有學校依法給
        予之薪津，且未直接管理嘉南駕訓班業務；而黃海圖既為學校顧問，依法為
        無給職，此契約明顯違反禁止規定，依民法第七十一條、第一百十一條之規
        定，該合作經營契約書為無效。２、嘉南中學為財團法人組織，而財團法人
        學校之代表人為董事長，私立學校附設機構，並非獨立之法人，故不能獨立
        為法律行為。查合作經營契約標的之性質，屬私立學校法第二十二條所訂學
        校董事會專屬權之一，依同法第二十九條第二項規定，其辦理尚須董事會之
        特別授權，查系爭合作經營契約簽訂日為九十年七月二十八日，當時嘉南中
        學董事長為黃楊甦銘，然與原告簽約者為黃紹欽，於該契約書上固自稱為嘉
        南駕訓班負責人，惟黃紹欽為當時校長高鶴年之夫，但簽約時已非該校之校
        長，亦非董事或董事長，故黃紹欽為無權代理，該合作經營契約書對嘉南高
        中自不生效力。３、按民營汽車駕駛人訓練機構管理辦法第三十五條第十一
        款規定，禁止有寄名、寄行或接受寄名、寄行或其他不法包庇情事。所謂「
        寄行」係指所有權原非屬駕訓班之車輛，卻因參與營業而寄名依法設有車輛
        數限額之駕訓班。而同辦法第三十九條亦禁止駕訓班主任將自己所有車輛供
        作教練車使用。基於以上之禁止規定，故即使原告曾與黃紹欽簽訂車輛移轉
        契約書及合作經營契約書，其法律行為亦因違及禁止規定而無效。
  （四）附表二所示之系爭扣押物既登記為嘉南駕訓班所有，且自始即登記為該駕訓
        班所有，即為該校財產，該駕訓班事實上於簽訂合作經營契約前早已存在，
        嘉南中學於歷年向財政部陳報其盈餘運用中，亦報明由該校使用管理收益，
        此有該校八十八年八月一日嘉會字第八八○○一號致教育部中部辦公室函可
        證，則原告主張合作經營契約稱系爭扣押物為其所出資而為其所有，然依民
        法第七百六十一條第一項前段規定：「動產物權之讓與，非將動產交付，不
        生效力」，且依私立學校法第三十五條規定：「私立學校應向學校所在地之
        該管法院，為財團法人設立登記。設立登記後登記事項有變更者，應為變更
        登記；依法解散者亦同」；同法第三十六條規定，私立學校為財團法人設立
        登記時應登記事項，包括其財產總額在內；同法第三十八條第一項規定：「
        私立學校於財團法人設立登記後，其不動產及重要財產如有增減，應於學年
        度終了後三個月內，檢同財產變更清冊，送經主管教育行政機關核轉該管法
        院辦理變更登記」，又依民法第三十一條規定：「法人登記後，有應登記之
        事項而不登記，或已登記之事項有變更而不為變更之登記者，不得以其事項
        對抗第三人。」原告所提合作經營契約書所載有關嘉南駕訓班財產變動事項
        未依法辦理法人登記事項之變更，故不論原告對系爭扣押物係以何種方式取
        得所有權，惟系爭扣押物既登記為嘉南駕訓班所有且繼續占有使用中，即不
        得對抗第三人即被告。
  （五）查本件原告與黃紹欽原受僱於嘉南駕訓班，此有該駕訓班八十九年之員工薪
        資明細為證，卻於九十年間突然由黃紹欽與原告簽訂合作經營契約，目的係
        圖避免遭債權人聲請強制執行之詐害行為；況且，被告曾於九十年六月對嘉
        南中學強制執行拍賣該校之中央空調系統，但流標，本件是第二次再聲請強
        制執行，而系爭合作經營契約係在九十年七月二十八日訂立，所以更可證明
        該契約是虛偽的。
  三、證據：提出嘉義縣私立嘉南家事商業職業學校函影本一份、駕訓班薪資明細表
      影本一份、教育部中部辦公室函文影本一份、刊登報紙影本一份、會議紀錄影
      本一份為證。
丙、參加人乙○○方面：
  一、聲明：原告之訴駁回。
  二、陳述：
  （一）參加人亦為本件清償債務執行事件債務人嘉南中學之債權人，雖已聲請台灣
        雲林地方法院對債務人嘉南中學之其他財產強制執行，但參加人於九十二年
        三月十九日向鈞院就鈞院九十一年度執字第一二二五二號清償債務查封如附
        表一所示之動產追加執行標的，是本件訴訟若被告敗訴，勢將影響參加人就
        附表一所示系爭動產之查封效力，故參加人於本件訴訟亦有利害關係，為此
        ，爰依民事訴訟法第五十八條之規定，為輔助被告而為參加訴訟。
  （二）原告所其之系爭合作經營契約為無效：１、簽署契約之相對人為嘉南駕訓班
        ，代表人為訴外人黃紹欽，而嘉南駕訓班為嘉南中學之附屬機構，依私立學
        校法第六十五條之規定，不得以任何方式對特定之人給予特殊利益，惟查系
        爭合作經營契約第三條卻記載嘉南駕訓班月營業額的百分之七十作為該駕訓
        搬之營運經費，故系爭合作經營契約第三條即違反禁止規定，依民法第七十
        一條及第一百十一條即屬無效；２、按民營汽車駕駛人訓練機構管理辦法第
        三十五條設有禁止寄行之規定，及同法第三十九條亦明訂禁止駕訓班之班主
        任將自己所有車輛車輛供作教練車使用，故即便原告與黃紹欽簽訂車輛移轉
        契約書及合作經營契約，其行為亦違反禁止規定而無效；３、嘉南駕訓班為
        嘉南中學之附屬機構，無獨立之法人格，駕訓班之代表人仍為嘉南中學之董
        事長，則黃紹欽既非董事長，如何有權限與原簽立合作經營契約；４、嘉南
        駕訓班受私立學校法、公路法及民營汽車駕駛人訓練機構管理辦法等規範，
        是以，嘉南駕訓班必須備有主管教育機關核准允許駕訓班與他人合作經營之
        章則，該系爭合作經營契約始得合法成立。
  （三）私立學校之財產不得分屬不同之權利主體，倘系爭扣押物若如由原告所出資
        ，則出資後即歸屬為駕訓班所有，亦為嘉南中學之校產，又系爭合作經營契
        約第五條亦訂有嘉南駕訓班之全部場地、設備、器材均為原告所出資為其所
        有，果真如此，則駕訓班豈非無財產？另原告所提之統一發票以資證明扣押
        誤為其所有，惟該發票未載明品名，實不足以證明為原告所有，至多僅能證
        明豐田駕訓班曾購買該產品而已；又附表二所示之十五部車輛，扣押當時係
        登記在嘉南駕訓班名下，非為原告所有。
三、證據：提出台灣雲林地方法院執行命令影本一份、追加強制執行聲請狀影本一份
    等為證。
丁、本院依職權：
 一、調閱本院九十一年度執字第一二二五二號、九十一年度執字第一０四八四號執
     行卷宗、八十九年度法登他字第五九號卷宗。
 二、函交通部公路總局嘉義區監理所查詢附表二所示車輛所有權之資料。
    理    由
一、程序方面：
（一）按執行名義成立後，如有消滅或妨礙債權人請求之事由發生，債務人得於強制
      執行程序終結前，向執行法院對債權人提起異議之訴。強制執行法第十四條第
      一項前段定有明文。又債務人異議之訴以排除執行名義之執行力為目的，故同
      條所謂強制執行程序終結，係指執行名義之強制執行程序終結而言，執行名義
      之強制執行程序，進行至執行名義所載債權全部達其目的時，始為終結，故執
      行名義所載債權，未因強制執行全部達其目的以前，對於某一執行標的物之強
      制執行程序雖已終結，債務人仍得提起異議之訴，但此項異議之訴有理由之判
      決，僅就執行名義所載債權未因強制執行達其目的之部分排除其執行力，不能
      據以撤銷強制執行程序業經終結部分之執行處分。司法院三十三年院字第二七
      七六號解釋意旨、最高法院八十七年台上字第二九八九號判決可資參照。查本
      院九十一年度執字第一二二五二號清償債務強制執行事件，原告主張其有足以
      排除強制執行權利之執行標的，經本院民事執行處定九十二年一月十五日前往
      現場查封，復於同年三月五日再前往現場查封嘉南中學所有之鋼琴、樂器等物
      品，有本院民事執行處查封筆錄附於上開執行卷宗可按，而該查封之物品迄今
      尚未拍賣，亦即該執行程序尚未終結，業據本院依職權調閱上開執行卷宗查核
      無訛，而原告已於九十二年一月二十九日即向本院提起異議之訴並聲請停止強
      制執行，有本院蓋於原告起訴狀之收狀日期截記足憑，揆諸首開說明，上開強
      制行執行程序應認尚未終結，是原告提起本件訴訟，於法尚無不合，合先敘明
      。
（二）次按就兩造之訴訟有法律上利害關係之第三人，為輔助一造起見，於該訴訟繫
      屬中，得為參加。參加，得與上訴、抗告或其他訴訟行為，合併為之。民事訴
      訟法第五十八條定有明文。又所謂法律上之利害關係，指從參加人在私法上或
      公法上之法律關係或權利義務，將因所輔助之當事人敗訴，依敗訴判決之內容
      而致直接或間接影響之不利益而言。從參加人若就兩造之訴訟，僅有事實上、
      道德上、感情上、經濟上或名譽上之利害關係，不得為從參加訴訟。本件參加
      人乙○○為本件清償債務執行事件債務人嘉南中學之債權人，雖其先前已向台
      灣雲林地方法院對債務人嘉南中學於第一商業銀行虎尾分行之存款為強制執行
      ，但參加人嗣於九十二年三月十九日向本院就本院九十一年度執字第一二二五
      二號清償債務查封如附表一所示之動產追加執行標的，是本件訴訟若被告敗訴
      ，勢將影響參加人就附表一所示系爭動產之查封效力，此有參加人所提出台灣
      雲林地方法院執行命令影本一份、追加強制執行聲請狀影本一份等為證，應認
      參加人就兩造之訴訟有法律上之利害關係，是參加人聲請輔助被告而為參加本
      件訴訟，自屬適法。
二、本件原告主張：嘉南駕訓班屬私立學校法第六十五條條文中所稱之附屬機構，負
    責人為黃紹欽，而該法第六十五條規定附屬機構財務應與學校之財務嚴格劃分，
    附屬機構業務與財務仍應受學校監督，由此可證嘉南駕訓班之財產與嘉南中學之
    校產非屬同一；是訴外人黃紹欽與伊簽署之系爭合作經營契約，洵屬合法有據。
    另伊就附表一所示動產取得所有權之證據如下：１、附表二編號一至七所示三台
    ＭＡＲＣＨ、四台速利汽車，於八十七年三月初，由嘉南中學以八十萬元出售予
    伊，該價金由雙方合作經營教練場原告開發費用中抵付。２、附表二編號八至十
    五所示八輛裕隆汽車，為伊父親黃海圖所有，原登記於黃海圖所經營之豐田駕訓
    班名下，該駕訓班結束經營後於八十七年三月伊父親黃海圖將該等車輛交付伊，
    與嘉南駕訓班合作經營。至於為何後二款車登記於嘉南駕訓班名下，乃為符合民
    營汽車駕駛人訓練班機構管理辦法第十七條之規定。３、附表一編號一、二、三
    、四之電視機、電腦、訓練監視器、影印機係伊父親以豐田駕訓班名義購入，於
    八十七年三月交付伊，與嘉南駕訓班共同經營。從而，附表一所示之物品為伊所
    有，被告未予查證，即誤以為係訴外人（即鈞院九十一年度執字第一二二五二號
    強制執行事件之債務人嘉南中學所有，而聲請鈞院查封，顯有錯誤，為此，伊爰
    依強制執行法第十五條規定提起本訴訟等語。
三、被告則以：原告所提出之認證書，僅有公證法所規定私文書認證之效力，亦即該
    認證書只在證明原告與訴外人黃紹欽確曾簽立「合作經營契約書」，並不能證明
    該契約書上內容為真實，更無確定私權事實之效力。嘉南高中係依私立學校法設
    立之財團法人學校，而嘉南駕訓班為其附屬機構，並於八十年二月十五日民營汽
    車駕駛人訓練機構管理辦法公布施行前已設立，並未辦理公司或商業登記，自非
    獨立之法人，因此其財產應歸屬於嘉南中學。據此，嘉南駕訓班財產之管理及運
    用，其財務會計雖然與學校劃分，但並非獨立法人，其財產仍為嘉南中學所有，
    因此附表所示系爭扣押物雖由嘉南駕訓班使用，惟仍屬嘉南中學之財產，應屬無
    疑。又系爭合作經營契約應屬無效，其理由如下：１、依據私立學校法第六十五
    條亦規定，附屬機構之盈餘不得以任何方式對特定之人給予特殊利益，所謂特殊
    利益應包含給予金錢，而盈餘尚不能給予特定人特定利益，遑論營業費用，但系
    爭合作經營契約書卻約定該駕訓班應於每月營業額給予學校代表人高鶴年（黃紹
    欽之妻）及黃海圖（原告之父親）各新台幣五萬元，此契約明顯違反禁止規定，
    依民法第七十一條、第一百十一條之規定，該合作經營契約書為無效。２、嘉南
    中學為財團法人組織，而財團法人學校之代表人為董事長，私立學校附設機構，
    並非獨立之法人，不能獨立為法律行為；且合作經營契約標的之性質，屬私立學
    校法第二十二條所訂學校董事會專屬權之一，而系爭合作經營契約簽訂日為九十
    年七月二十八日，當時嘉南中學董事長為黃楊甦銘，而訴外人黃紹欽於簽約時已
    非該校之校長，亦非董事或董事長，故黃紹欽為無權代理，該合作經營契約書對
    嘉南高中自不生效力。３、按民營汽車駕駛人訓練機構管理辦法第三十五條第十
    一款規定，禁止有寄名、寄行或接受寄名、寄行或其他不法包庇情事，及同辦法
    第三十九條亦禁止駕訓班主任將自己所有車輛供作教練車使用，基於以上之禁止
    規定，故即使原告曾與黃紹欽簽訂車輛移轉契約書及合作經營契約書，其法律行
    為亦因違反禁止規定而無效。原告所提合作經營契約書所載有關嘉南駕訓班財產
    變動事項未依法辦理法人登記事項之變更，故不論原告對系爭扣押物係以何種方
    式取得所有權，惟系爭扣押物既登記為嘉南駕訓班所有且繼續占有使用中，即不
    得對抗第三人即被告。末查本件原告與黃紹欽原受僱於嘉南駕訓班，卻於九十年
    間突然由黃紹欽與原告簽訂合作經營契約，目的係圖避免遭債權人聲請強制執行
    之詐害行為；況且，被告曾於九十年六月對嘉南中學強制執行拍賣該校之中央空
    調系統，但流標，本件是第二次再聲請強制執行，而系爭合作經營契約係在九十
    年七月二十八日訂立，所以更可證明該契約是虛偽的等語，資為抗辯。
四、按第三人就執行標的物有足以排除強制執行之權利者，得於強制執行程序終結前
    ，向執行法院對債權人提起異議之訴。強制執行法第十五條定有明文。復按所謂
    就執行標的物有足以排除強制執行之權利者，係指對於執行標的物有所有權、典
    權、留置權等情形之一者而言，最高法院四十四年台上字第七二一號判例、六十
    八年台上字第三一九０號判例分別著有明文。本件原告主張債權人即本件被告經
    本院九十一年度執字第一二二五二號清償債務強制執行程序，於九十二年一月十
    五日將附表一所示之動產查封在案，業經本院調取該卷宗核閱屬實，且為被告所
    不爭執，堪信原告此部分之主張為真實，惟原告主張其為附表一所示動產之所有
    權人，得以提起本件第三人異議之訴等情，則為被告所否認，並以前詞置辯。是
    本件兩造之爭執點即在於原告是否為如附表一所示動產之所有權人，而得訴請撤
    銷關於如附表一所示動產之強制執行程序？
五、系爭經營合作契約是否有效？亦即嘉南駕訓班負責人黃紹欽是否有與原告簽立契
    約之權限？對嘉南中學是否生效？
（一）按私立學校法第六十五條規定：「私立學校為增進教學效果，並充實學校基金
      ，得辦理與教學、實習、實驗、研究、推廣相關之附屬機構。但應先訂定章則
      報經主管教育行政機關及目的事業主管機關核准後，始得辦理。其財務應與學
      校之財務嚴格劃分，其盈餘應用於改善師資、充實設備及撥充學校基金，不得
      以任何方式對特定之人給予特殊利益；停辦時所賸餘之財產，應歸屬於學校。
      依前項規定辦理之附屬機構不得影響學校正常運作；其業務與財務仍應受學校
      之監督。」，私立學校法施行細則第四十六條亦規定：「私立學校依本法第六
      十五條規定申請設立之附屬機構，須先經主管教育行政機關核准後，再向目的
      事業主管機關辦理必要之手續。前項機構之會計、財務處理，私立學校應依其
      會計制度、內部控制及稽核作業規章辦理」，次按教育部公布之私立學校分校
      分部設立標準程序及管理辦法第十條規定：「依本辦法規定所設分校、分部與
      本校從屬同一財團法人，不得另行成立董事會及單獨辦理財團法人登記」，是
      私立學校之分校或分部不能辦理法人登記而有獨立之法人格，需與本校從屬同
      一法人，更遑論私立學校之附設機構當不能獨立於學校而為獨立之權利義務主
      體；又私立學校之附屬機構依上揭法規規定，雖其財務與私立學校應嚴格劃分
      ，惟其有盈餘時，該盈餘需專用於改善師資、充實設備及撥充學校基金，又於
      停辦時，其賸餘之財產，應歸屬於學校，據此，附屬機構既無獨立之法人格，
      其財務又需受私立學校之監督，其停辦時，賸餘之財產應歸屬私立學校，由此
      足認附屬機構無獨立之法人格，其財產應屬於私立學校校產之一部分。
（二）經查，嘉南駕訓班係於八十年二月十五日民營汽車駕駛人訓練機構管理辦法公
      布施行前，由嘉南中學依私立學校法第六十五條及其施行細則第六十四條規定
      經主管機關准許設立，並依該辦法檢具上揭相關證件歷次向台灣省交通處及交
      通部等機關立案等事實，為兩造所不爭執，復有原告所提出之汽車駕駛人訓練
      班立案證書影本一份、台灣省汽車駕駛人訓練班立案證書影本二份在卷可憑。
      惟嘉南駕訓班既未依法辦理公司或商業登記，自無獨立之法人格，再依前所述
      ，附屬機構既無獨立之法人格，則為私立學校之一部分，則嘉南駕訓班之財產
      應屬於嘉南中學之一部分，應受嘉南中學之監督。
（三）私立學校應設董事及董事會，向學校所在地之地方法院為財團法人之登記（私
      立學校法第三十五、十二、十四條規定），董事就法人之一切事務，對外代表
      法人，民法第二十七條第二項亦有明文，是嘉南中學已為財團法人之登記，即
      取得法人之資格，而有當事人能力，自應由其董事長對外代表嘉南中學。又財
      務之監督依該法第二十二條規定屬於董事會之職權之一，而嘉南駕訓班為嘉南
      中學之附設機構，既非獨立之法人，自不能獨立為法律行為，必以董事長或有
      董事會之授權始得為之，查系爭合作經營契約簽訂日為九十年七月二十八日，
      當時嘉南中學董事長為黃楊甦銘，然與原告簽約者為嘉南駕訓班之負責人黃紹
      欽，而訴外人黃紹欽是否受委任或有權代表，原告迄今均無法提出證明，故訴
      外人黃紹欽既為無權代理，而嘉南中學亦未承認，是系爭合作經營契約書即為
      無效，對嘉南中學自不生效力。
六、系爭合作經營契約既認定對嘉南中學不生效力，已如前述，則該契約第五條約定
    ：「本班有關教學、教練等相關器材、場地、車輛等設備，均為乙方（即原告）
    出資，歸乙方所有，未經乙方同意前，不得為任何異動或處理，雙方同意約定作
    價一千五百萬元整」，尚不足證明附表一所示之系爭動產為原告所有，故原告究
    否為附表一所示之動產之所有權人，即需依一般私法物權關係認定，經查：
（一）物權乃對於標的物之直接支配，具有排他與優先效力，故物權之存在及其變動
      ，必須有一定之公示方法，以為表現，使當事人與第三人均得自外部認識其存
      在及現象，否則在交易旺盛，物權變動頻繁之今日，實將造成重大困擾與混亂
      ，無以保障交易之安全，是以在近代民法上基於此項要求，遂有「公示原則」
      與「公信原則」之發生，以為物權變動之二大原則。公示原則係指物權變動之
      際，必須以一定之公示方法，表現其變動，始能發生一定法律效果之原則，因
      此，物權之變動，如未能依此一定之公示方法，表現其變動之物權內容，則物
      權變動之一定法律效果，即無從發生，可見公示方法有使物權變動發生法律上
      一定效果之機能，此種機能自法律上之效果觀之，即為公示力。易言之，公示
      方法乃在對外顯示物權之變動及其變動後之物權現狀（物權之歸屬及其內容）
      。在近代立法例上，此種物權變動之一定公示方法，在不動產物權為「登記」
      。在動產物權則為「交付」（即占有之移轉，此為動態之現象，靜態者，則係
      占有），此種公示方法為我國民法所採行（民法第七百五十八條、第七百六十
      一條規定參照）。即動產物權變動的公示方法，為「交付」，亦即占有之所在
      即為動產物權之所在，故按動產物權之讓與，非將動產交付，不生效力。但受
      讓人已占有動產者，於讓與合意時，即生效力。讓與動產物權，而讓與人仍繼
      續占有動產者，讓與人與受讓人間，得訂立契約，使受讓人因此取得間接占有
      ，以代交付。讓與動產物權，如其動產由第三人占有時，讓與人得以對於第三
      人之返還請求權，讓與於受讓人，以代交付，民法第七百六十一條定有明文。
（二）原告主張附表二編號一至七所示三台ＭＡＲＣＨ、四台速利汽車，於八十七年
      三月初，由嘉南中學以八十萬元出售予原告，該價金由雙方合作經營教練場原
      告開發費用中抵付云云，並提出車輛移轉契約書一份為證；經查，系爭車輛移
      轉契約書契約當事人為嘉義縣私立嘉南家事商業職業學校（即嘉南中學）代表
      人黃紹欽（即黃曙，為當時之校長）與原告，簽立時間為八十七年三月一日
      ，彼時嘉南中學之董事長為黃立雪，此有本院十九年度法登字第五九號卷宗可
      稽，而黃紹欽既非當時嘉南中學之董事長，亦無授權代表，則系爭車輛移轉契
      約因黃紹欽無權代理，而嘉南中學亦無承認，故對嘉南中學自不生效力；況且
      ，系爭七部車輛自新領牌照迄今均登記在嘉南駕訓班名下，此有交通部公路總
      局嘉義區監理所於九十二年三月十七日以嘉監車字第０九二０００四００八號
      函及所附資料在卷可稽，又系爭七部車輛均由嘉南駕訓班占有，且持續公然、
      和平占有使用迄今，則依據動產占有之公示方法以觀，則自足以推定嘉南駕訓
      班為系爭七部車輛之所有權人。從而，嘉南駕訓班既已被推定為該系爭七部車
      輛之所有權人，而原告復無法提出其他證據推翻之，是原告已依合作經營契約
      之約定主張該七部車輛歸其所有，顯不足採信。
（三）原告復主張附表一編號八至十五所示八輛裕隆汽車，為原告之父黃海圖所有，
      原登記於當時擔任負責人之豐田駕訓班名下，該駕訓班結束經營後於八十七年
      三月由原告之父黃海圖將該等車輛交付原告，與嘉南駕訓班合作經營等情，並
      提出汽車新領牌照登記書影本八份為證；經查，系爭八部車輛確實原屬於嘉義
      市豐田汽車駕駛短期職業補習班（負責人為黃海圖）所有，有原告提出之汽車
      新領牌照登記書影本八份為證，其中編號八至十三之系爭車輛復於八十七年三
      月二十四日辦理過戶於嘉南駕訓班名下，此有交通部公路總局嘉義區監理所於
      九十二年三月十七日以嘉監車字第０九二０００四００八號函及所附資料在卷
      可稽，是訴外人黃海圖與原告就系爭八部車輛既有物權讓與合意及交付之行為
      ，且編號八至十三之系爭六部車輛之移轉過戶日期，復與原告與嘉南駕訓班訂
      立合作經營之日期相當，是原告取得附表二編號八至十五系爭八部車輛之所有
      權，應可認定。雖被告抗辯系爭車輛既登記在嘉南中學之名義下，當屬嘉南駕
      訓班所有云云，惟關於汽車之過戶，依道路交通安全規則第二十二條之規定，
      公路監理機關於審核各項應備證件相符後，即予辦理過戶登記，換發新行車執
      照，其並無類似民法第七百五十八條「非經登記不生效力」之規定，則該登記
      顯僅係方便主管機關對於道路交通之管理，並非所有權移轉之效力要件。遑論
      該條無如土地法第四十三條登記有絕對效力之規定，已不生善意信賴登記之保
      護問題。本件原告既依法已取得系爭八部車輛之所有權，則被告縱係信賴該登
      記外觀，亦無礙於原告仍係該車所有權人之認定；又原告雖將系爭八部車輛交
      付於嘉南駕訓班，充其量，嘉南駕訓班應僅係占有輔助人之地位而已，並不影
      響原告所有權人之地位，是被告上揭抗辯，顯不足採信。
（四）原告又主張附表一編號一、二、三、四之電視機、電腦、訓練監視器、影印機
      係原告父親黃海圖以豐田駕訓班名義購入，於八十七年三月交付原告，與嘉南
      駕訓班共同經營等情，並提出支出傳票影本二份及統一發票影本四份為證，被
      告對此證據亦不爭執，雖參加人對此有爭執，惟原告既提出上揭證據以資證明
      ，復有其與訴外人黃海圖既有物權讓與合意及交付之行為，則原告取得上揭動
      產之所有權，應可認定；再者，上統一揭發票之發票日期分別係八十年二月九
      日、八十四年八月十三日、八十六年四月二十八日、八十年三月十三日，其發
      票日期迄今已有七年以上之久，出賣人亦非同一人，衡之常情，應無臨訟編造
      之嫌，故系爭電腦等物，應屬原告所有，至為灼然。
七、綜上所述，原告本於動產所有權人之地位，依強制執行法第十五條之規定，請求
    將本院九十一年度執字第一二二五二號清償債務事件中，查封附表一編號一至四
    及附表二編號八至十五所示動產之強制執行程序撤銷，為有理由，應予准許；其
    餘之請求，為無理由，應予駁回。
八、本判決事證已臻明確，兩造其餘攻擊防禦及舉證，核與本判決結果無影響，爰不
    另一一論述，附此敘明。
九、據上論結，原告之訴一部為有理由，一部為無理由，依民事訴訟法第七十九條但
    書、第八十六條第一項但書，判決如主文。
中      華      民      國    九十二    年      七      月    二十三    日
~B臺灣嘉義地方法院民事第一庭
~B    審判長法官  曾文欣
~B        法  官  洪嘉蘭
~B        法  官  吳昀儒
右為正本係照原本作成
如對本判決上訴須於判決送達後二十日內向本院提出上訴狀
中      華      民      國    九十二    年      七      月    二十五    日
~B        書記官  楊國色
~F0
~T40
┌────────────────────────────────────────┐
│附表一：                                                                        │
├─┬─────────┬─────────────┬──────────────┤
│編│  物 品 名 稱     │件數、長度、重量、規格、特│           備        考     │
│號│                  │徵                        │                            │
├─┼─────────┼─────────────┼──────────────┤
│１│電視機            │ＳＯＮＹ二十八吋乙台      │現值約新台幣（下同）六千元  │
│  │                  │                          │                            │
├─┼─────────┼─────────────┼──────────────┤
│２│電腦              │乙套                      │含主機、螢幕、列表機        │
│  │                  │                          │現值約二萬元                │
├─┼─────────┼─────────────┼──────────────┤
│３│訓練監視器        │乙套                      │含六個螢幕及四台錄放影機    │
│  │                  │                          │現值約十萬元                │
├─┼─────────┼─────────────┼──────────────┤
│４│影印機            │乙台                      │現值約一萬元                │
│  │                  │                          │                            │
├─┼─────────┼─────────────┼──────────────┤
│５│教練車（如附表二）│１９９７年裕隆ＭＡＲＣＨ三│ＭＡＲＣＨ每輛現值約十二萬元│
│  │                  │台、１９９１年裕隆速利自小│速利每輛現值約一萬五千元    │
│  │                  │客車十二輛                │                            │
└─┴─────────┴─────────────┴──────────────┘
~F0
~T40
  附表二：嘉南駕訓班教練車清冊
 ┌───┬─────┬────┬───┬───────┬─────┐
 │編 號 │ 牌照號碼 │ 廠  牌 │年  份│ 引 擎 號 碼  │ 備    註 │
 │      │ 領用日期 │        │      │              │          │
 ├───┼─────┼────┼───┼───────┼─────┤
 │  １  │ N3－6811 │  裕隆  │ 1997 │  YLN K11GLA  │          │
 │      │ 86.04.30 │ MARCH  │      │    36992     │          │
 ├───┼─────┼────┼───┼───────┼─────┤
 │  ２  │ N3－6822 │  裕隆  │ 1997 │  YLN K11GLA  │          │
 │      │ 86.04.30 │ MARCH  │      │    37323     │          │
 ├───┼─────┼────┼───┼───────┼─────┤
 │  ３  │ N3－6833 │  裕隆  │ 1997 │  YLN K11GLA  │          │
 │      │ 86.04.30 │ MARCH  │      │    3699Y     │          │
 ├───┼─────┼────┼───┼───────┼─────┤
 │  ４  │ RW－4455 │  裕隆  │ 1991 │  YLN 303GL   │          │
 │      │ 79.06.22 │  速利  │      │    12401     │          │
 ├───┼─────┼────┼───┼───────┼─────┤
 │  ５  │ RW－4453 │  裕隆  │ 1991 │  YLN 303GL   │          │
 │      │ 79.06.22 │  速利  │      │    12411     │          │
 ├───┼─────┼────┼───┼───────┼─────┤
 │  ６  │ RW－4451 │  裕隆  │ 1991 │  YLN 303GL   │          │
 │      │ 79.06.22 │  速利  │      │    12416     │          │
 ├───┼─────┼────┼───┼───────┼─────┤
 │  ７  │ RW－6075 │  裕隆  │ 1991 │  YLN 303GL   │          │
 │      │ 80.06.22 │  速利  │      │    1240Y     │          │
 ├───┼─────┼────┼───┼───────┼─────┤
 │  ８  │ RV－8611 │  裕隆  │ 1991 │  YLN 303GL   │          │
 │      │ 80.04.15 │        │      │    09531     │          │
 ├───┼─────┼────┼───┼───────┼─────┤
 │  ９  │ RV－8612 │  裕隆  │ 1991 │  YLN 303GL   │          │
 │      │ 80.04.15 │        │      │    09549     │          │
 ├───┼─────┼────┼───┼───────┼─────┤
 │ １０ │ RV－8613 │  裕隆  │ 1991 │  YLN 303GL   │          │
 │      │ 80.04.15 │        │      │    09579     │          │
 ├───┼─────┼────┼───┼───────┼─────┤
 │ １１ │ RV－8615 │  裕隆  │ 1991 │  YLN 303GL   │          │
 │      │ 80.04.15 │        │      │    09646     │          │
 ├───┼─────┼────┼───┼───────┼─────┤
 │ １２ │ RV－8616 │  裕隆  │ 1991 │  YLN 303GL   │          │
 │      │ 80.04.15 │        │      │    09518     │          │
 ├───┼─────┼────┼───┼───────┼─────┤
 │ １３ │ RV－8617 │  裕隆  │ 1991 │  YLN 303GL   │          │
 │      │ 80.04.15 │        │      │    09519     │          │
 ├───┼─────┼────┼───┼───────┼─────┤
 │ １４ │   教28   │  裕隆  │ 1989 │  YLN 303GS   │          │
 │      │          │        │      │    19491     │          │
 ├───┼─────┼────┼───┼───────┼─────┤
 │ １５ │   教30   │  裕隆  │ 1989 │  YLN 303GS   │          │
 │      │          │        │      │    19492     │          │
 └───┴─────┴────┴───┴───────┴─────┘


司法院資訊處製作；財團法人民間司法改革基金會備份。
